臺灣新北地方法院民事判決
110年度重訴字第570號
原      告  邱俊賢  
訴訟代理人  王可文律師
複  代理人  林采緹律師
訴訟代理人  陳俊瑋律師
被      告  楊水萍  
上列當事人間請求返還租賃房屋等事件，經本院於民國111年3月
9日言詞辯論終結，判決如下：
    主      文
一、被告應給付原告新臺幣貳拾玖萬陸仟元，及自民國一一一年
    三月十日起至清償日止，按週年利率百分之五計算之利息。
二、原告其餘之訴駁回。
三、訴訟費用由被告負擔三分之一，餘由原告負擔。
四、本判決原告勝訴部分得假執行。但被告如以新臺幣貳拾玖萬
    陸仟元為原告預供擔保得免為假執行。
五、原告其餘假執行之聲請駁回。　　
    事實及理由
壹、程序事項：
    按原告於判決確定前，得撤回訴之全部或一部；但被告已為
    本案之言詞辯論者，應得其同意；訴之撤回應以書狀為之。
    但於期日，得以言詞向法院或受命法官為之；以言詞所為訴
    之撤回，應記載於筆錄，如他造不在場，應將筆錄送達；訴
    之撤回，被告於期日到場，未為同意與否之表示者，自該期
    日起；其未於期日到場或係以書狀撤回者，自前項筆錄或撤
    回書狀送達之日起，10日內未提出異議者，視為同意撤回，
    民事訴訟法第262條定有明文。次按訴狀送達後，原告不得
    將原訴變更或追加他訴。但請求基礎事實同一、擴張或減縮
    應受判決事項之聲明，不在此限，此參諸民事訴訟法第255
    條第l項第2、第3款之規定自明。查，本件原告起訴時，訴
    之聲明原為：「一、被告應將坐落於門牌號碼新北市○○區○○
    街00巷00弄0號1至3樓之房屋騰空遷讓返還予原告。二、被
    告應給付原告新臺幣（下同）246,000元，及自民事起訴狀
    繕本送達被告翌日起至清償日止，按年息百分之5計算之利
    息，並自起訴狀繕本送達翌日起至遷讓返還前項房屋之日止
    ，按月給付原告42,000元。三、原告願供擔保，請准宣告假
    執行。」等語（見110年度板簡字第1767號卷〈下稱板簡字卷
    ）第11頁）。嗣於民國111年3月7日以民事變更聲明狀，撤
    回訴之聲明第一項，並於本院111年3月9日言詞辯論程序中
    ，變更聲明為：「一、被告應給付原告504,000元，及自111
    年3月10日起至清償日止，按年息百分之5計算之利息。二、
    原告願供擔保請准宣告假執行。」等語（見本院卷第41、47
    頁）。經核原告所為訴之撤回、變更，揆之前開規定，核無
    不合，均應予准許。
貳、實體事項：
一、原告主張：
  ㈠原告為門牌號碼新北市○○區○○街00巷00弄0號1至3樓房 屋（
    下稱系爭房屋）之所有權人，被告先向原告承租系爭房屋1
    樓，之後再陸續承租系爭房屋2、3樓，兩造間每年簽訂一年
    期租賃契約已承租多年，合先敘明。
  ㈡被告承租系爭房屋1至3樓之租期，分別業於110年2月9日（3
    樓）、110年5月1日（2樓）、110年5月2日（1樓）屆滿，依
    系爭房屋1、2、3樓之房屋租賃契約（以下合稱系爭租約）
    第2條約定，租期屆滿不續租，原告亦當面告知被告不再同
    意續租，是系爭租約均已因租期屆滿而終止，且原告亦未收
    受110年5月後之租金。
　㈢詎系爭租約屆滿後，被告仍拒不搬遷，嗣於111年2月9日始將
    系爭房屋全部騰空遷讓返還予原告，則被告自110年5月1日
    起至111年1月31日止，顯然受有合計9個月相當於租金之不
    當得利，共計378,000元及法定利息。另依系爭租約第6條第
    2項約定，被告亦應支付自租期屆滿拒不交還房屋之違約金
    ，共計126,000元。
　㈣爰依系爭租約第3條第1項、第6條第2項及民法第179條規定，
    提起本訴，並聲明，如前開程序事項中變更後之聲明。
二、被告則以：被告有向原告承租系爭房屋，系爭房屋有3層樓
    ，兩造間之租約於110年5月到期後，被告即向原告表示將不
    再續租，並表示待原告返還押租金後，被告隨即搬離。詎原
    告竟不願意返還押租金，且當時適逢疫情爆發，被告因未拿
    到押租金，沒有錢搬離系爭房屋，而兩造間自110年5月起即
    未再更新房屋租賃契約。又被告已於111年2月9日返還系爭
    房屋共3層予原告，請求原告依系爭租約，將2個月之押租金
    共84,000元返還予被告，並請求以此抵銷原告之請求等語，
    資為抗辯。答辯聲明：㈠駁回原告之訴及其假執行之聲請。㈡
    如受不利之判決，願供擔保免予假執行（見本院卷第47頁）
    。
三、經查，原告為系爭房屋之所有權人，被告先向原告承租系爭
    房屋1樓，之後再陸續承租系爭房屋2、3樓，約定系爭房屋1
    樓之租金每月17,000元、2樓租金每月13,000元、3樓租金每
    月12,000元，押租金84,000元，兩造間每年簽訂一年期租賃
    契約已承租多年，被告承租系爭房屋1至3樓之租期，分別業
    於110年2月9日（系爭房屋3樓租約）、110年5月1日（系爭
    房屋2樓租約）、110年5月2日（系爭房屋1樓租約）屆滿，
    原告亦當面告知被告不再同意續租，是系爭租約均已因租期
    屆滿而終止，且原告亦未收受110年5月後之租金，被告則於
    111年2月9日遷讓返還系爭房屋予原告，然原告尚未將押租
    金84,000元返還予被告等情，除為被告所不爭執，被告更於
    本院審理中陳稱：110年5月租約到期之後，我也有向原告說
    我不租了，沒有再簽約也沒有再給租金，請求原告給我押租
    金，我搬走等語（見本院卷第35頁），並有系爭房屋房屋稅
    繳款書、建物、土地謄本、房屋租賃契約書、存證信函暨回
    執附卷可參（見板簡字卷第25至85頁），堪信為真實。
四、本院之判斷：
　　至原告請求被告給付9個月之租金及相當於租金之不當得利
    共378,000元，及違約金126,000元之本息，則為被告所否認
    ，並以前詞置辯，是本件之爭點厥為：㈠原告依系爭租約第3
    條第1項及民法第179條規定，請求被告給付9個月之租金及
    相當於租金之不當得利共378,000元，有無理由？㈡原告依系
    爭租約第6條第2項規定，請求被告給付違約金126,000元，
    有無理由？㈢被告依系爭租約第3條第3項規定，請求原告返
    還押租金84,000元，並為抵銷之抗辯，有無理由？
　　㈠原告依系爭租約第3條第1項及民法第179條規定，請求被告
      給付9個月之租金及相當於租金之不當得利共378,000元，
      有無理由？
　　　⒈按稱租賃者，謂當事人約定，一方以物租予他方使用、
        收益，他方支付租金之契約；再按承租人應依約定日期
        ，支付租金，民法第421條第1項、第439前段分別定有
        明文。次按，無法律上之原因而受利益，致他人受損害
        者，應返還其利益，民法第179條前段定有明文。
　　　⒉經查，兩造約定系爭房屋1樓之租金每月17,000元、2樓
        租金每月13,000元、3樓租金每月12,000元，而兩造於
        系爭租約租期屆滿後並未續租，且被告於110年5月後即
        未給付租金等情，為兩造所不爭執，業據本院認定如前
        。則被告於租期屆滿前，本應按期給付租金；且被告於
        租期屆滿後，迄111年2月9日止，仍無權占用系爭房屋
        ，即屬無法律上原因而受有相當於租金之利益，並致原
        告受有相當於租金之損害，原告自得請求被告返還相當
        於租金之不當得利。因此，原告基於系爭租約第3條第1
        項及民法第179條規定，請求被告給付110年5月1日至11
        1年1月31日止，9個月之租金及相當於租金之不當得利
        ，共378,000元（計算式：42,000元×9個月＝378,000元
        ），核屬有據。
　　㈡原告依系爭租約第6條第2項約定，請求被告給付違約金126
      ,000元，有無理由？
　　　⒈按約定之違約金額過高者，法院得減至相當之數額，民
        法第252條定有明文。又約定之違約金是否過高，應依
        一般客觀之事實、社會經濟狀況、當事人實際上所受損
        害及債務人如能如期履行債務時，債權人可享受之一切
        利益，為公平合理之衡量；對於損害賠償預定性之違約
        金，應以債權人實際所受之積極損害及消極損害（所失
        利益），作為主要之考量因素，以酌定其所約定之違約
        金是否過高（最高法院110年度台上字第1268號判決意
        旨參照）。
　　　⒉查，系爭租約第6條第2項約定：「乙方於租賃期滿前解
        約或租賃期滿不交還房屋故意拖延情事時，自終止租約
        或租賃期滿之翌日起，乙方應支付按房租叁倍計算之違
        約金。」等語（見板簡字卷第45頁、第55頁、第65頁）
        ，且為兩造所不爭執（見本院卷第48至49頁），該契約
        未將違約金與其他具損害賠償性質之約定併列，應認該
        違約金為損害賠償總額預定性質違約金。次查，被告於
        系爭租約終止後，至111年2月9日前均未遷讓交還系爭
        房屋，已如前述，原告自可依此約定請求被告給付違約
        金。
　　　⒊茲審酌被告延遲返還系爭房屋之違約情節，致原告受有
        相當於租金本息之損害，影響原告規劃系爭房屋後續使
        用收益，其已另依不當得利規定請求被告給付上開期間
        內相當於租金之不當得利，並遷讓返還系爭房屋，且原
        告亦稱於該期間除租金損害外未受其他損害（見本院卷
        第49頁），衡以兩造社會地位及其他一切客觀經濟情況
        等情，認系爭租約第6條第2項約定之違約金應酌減為2,
        000元，始屬相當，原告逾此部分之違約金請求即不應
        准許。
　　　⒋至被告雖抗辯：因原告未返還其押租金，所以無法搬走
        云云，但按，交付押租金之目的意在擔保，性質上本為
        另一契約，不包括於民法第421條所定租賃契約之內，
        是押租金返還請求權與租賃關係即無不可分之關係。次
        按因契約互負債務者，於他方當事人未為對待給付前，
        得拒絕自己之給付，民法第264條第1項（同時履行抗辯
        ）定有明文。又同時履行之抗辯，乃係基於雙務契約而
        發生，倘雙方之債務，非本於同一雙務契約而發生，縱
        令雙方債務在事實上有密切關係，或雙方之債務雖因同
        一之雙務契約而發生，然其一方之給付，與他方之給付
        ，並非立於互為對待給付之關係，均不能發生同時履行
        之抗辯。經查，系爭租約第3條第3項約定：「乙方於訂
        約同時並貸予甲方新台幣參萬貳仟元正/貳萬陸仟元正/
        貳萬貳仟元正於租賃期滿交還房屋時，甲方無息退還本
        借款。」等語（見板簡字卷第41頁、第51頁、第61頁）
        ，足見上開押租金之約定，目的係為擔保系爭租約之租
        賃物返還，故被告未依約返還租賃物即系爭房屋予原告
        ，自不得請求原告返還押租金，且原告請求返還租賃物
        與被告請求返還押租金兩者間，並無對待給付之關係，
        被告本不得以此為同時履行抗辯，是被告此部分之抗辯
        ，並無足採。
　　㈢被告依系爭租約第3條第3項約定，請求原告返還押租金84,
      000元，並為抵銷之抗辯，有無理由？
　　　⒈按押租金係以擔保承租人租金之給付及租賃債務之履行
        為目的。是押租金返還請求權，應於租賃關係終了，租
        賃物交還，承租人已無債務不履行情事，且押租金尚有
        餘額時，始能產生，倘租賃關係已消滅，承租人且無租
        賃債務不履行之情事，其請求出租人返還押租金，自為
        法之所許（最高法院77年度台上字第2213號判決、83年
        度台上字第2108號判決意旨參照）。次按，二人互負債
        務，而其給付種類相同，並均屆清償期者，各得以其債
        務，與他方之債務，互為抵銷，民法第334 條第1 項前
        段定有明文。
　　　⒉經查，系爭租約第3條第3項約定：「乙方於訂約同時並
        貸予甲方新台幣參萬貳仟元正/貳萬陸仟元正/貳萬貳仟
        元正於租賃期滿交還房屋時，甲方無息退還本借款。」
        等語（見板簡字卷第41頁、第51頁、第61頁），又被告
        已於111年2月9日返還系爭房屋，而原告尚未返還被告
        前開押租金共84,000元等情，為兩造所不爭執，本件租
        賃關係既然已經消滅，且依系爭租約第3條第3項約定，
        被告履行返還系爭房屋之義務後，原告即應返還被告押
        租金共84,000元，是本件被告得依上開系爭租約條款請
        求原告返還押租金84,000元，並以此為抵銷之抗辯，自
        有理由。
　　㈣承上，原告得請求被告給付租金及相當於租金之不當得利
      ，共378,000元、違約金2,000元，經與被告前揭主張之押
      租金債權84,000元抵銷後，尚得請求296,000元（計算式
      ：378,000元＋2,000元－84,000元＝296,000元）。
五、綜上所述，原告依系爭租約第3條第1項、第6條第2項及民法
    第179條規定，請求被告給付296,000元，及自111 年3 月10
    日起至清償日止，按年息5％計算之利息，為有理由，應予准
    許，逾此部分之請求，則無理由，應予駁回。
六、本件事證已臻明確，兩造其餘主張陳述及所提之證據，經審
    酌後於本件判決結果無影響，爰不逐一論述，附此敘明。 
七、兩造均陳明願供擔保，各聲請宣告准予假執行及免為假執行
    ，就原告勝訴部分，原告勝訴部分本院所命給付之金額未逾
    50萬元，應依民事訴訟法第389條第1項第5款規定依職權宣
    告假執行，並酌定相當之擔保金額併准許為被告得供擔保免
    為假執行。至原告敗訴部分其假執行之聲請則失所附麗，應
    予駁回。
八、訴訟費用負擔之依據：民事訴訟法第79條。 
中    華    民    國    111   年    3     月    31    日
                  民事第三庭    法  官  許珮育
以上正本係照原本作成。
如對本判決上訴，須於判決送達後20日內向本院提出上訴狀。如
委任律師提起上訴者，應一併繳納上訴審裁判費。
中    華    民    國    111   年    3     月    31    日
                                書記官  陳又甄